【裁判字號】    99,台上,385
【裁判日期】    990304
【裁判案由】    侵權行為損害賠償
【裁判全文】
最高法院民事判決              九十九年度台上字第三八五號
上  訴  人  上盈投資企業股份有限公司
法定代理人  丙○○○
訴訟代理人  何 建 宏律師
被 上訴 人  甲 ○ ○
訴訟代理人  林 金 宗律師
被 上訴 人  乙 ○ ○
訴訟代理人  曾 柏 暠律師
上列當事人間請求侵權行為損害賠償事件，上訴人對於中華民國
九十八年八月三十一日台灣高等法院台南分院第二審更審判決（
九十八年度重上更(二)字第三號），提起上訴，本院判決如下：
    主  文
原判決關於駁回上訴人後開之訴及該訴訟費用部分廢棄。
上開廢棄部分，被上訴人乙○○應給付上訴人新台幣三千二百一
十七萬九千四百二十七元。
其他上訴駁回。
廢棄改判部分之第二、三審訴訟費用由被上訴人乙○○負擔；駁
回其他上訴部分之第三審訴訟費用由上訴人負擔。
    理  由
本件上訴人主張：被上訴人甲○○、乙○○原為伊公司之董事長
、股東，詎甲○○明知伊公司自成立起，從未對乙○○負有新台
幣（下同）三千萬元之債務，竟於民國八十二年六月間召開八十
二年度第一次董事會（下稱系爭董事會），決議將伊公司所有台
南證券股份有限公司（下稱台南證券公司）股票二百四十八萬股
（下稱系爭股票）轉讓與乙○○，並過戶至其所指定之侯謝倩儀
、侯慧琪、侯旭琳、侯彤靜名下，用以抵償借款。被上訴人共謀
以伊之資產清償個人債務，惡意掏空公司，應負共同侵權行為損
害賠償責任。系爭股票經八十三年、八十四年、八十六年、八十
七年配股，合計四百三十七萬零八百四十三股，自應由被上訴人
連帶返還予伊。惟因台南證券公司業於八十八年間結束營業，被
上訴人已無從返還，依股票之市價換算，加上現金配股金額及扣
除有償配股應支付之金額，共六千四百三十五萬八千八百五十四
元，應由被上訴人以金錢連帶賠償等情，爰本於侵權行為法律關
係，求為命被上訴人連帶如數給付之判決。（上訴人於第一審起
訴，原請求返還股票，經第一審法院判決後，於原審變更為如上
聲明。）
被上訴人則以：上訴人公司原籌備處總經理李添靜為增加關係企
業上揚證券股份有限公司（下稱上揚證卷公司）之交易手續費收
入，從事丙種墊款而向乙○○借款三千五百萬元，以供訴外人施
文等從事股票交易。嗣因施文投資股票失利，遂以系爭股票
供乙○○抵債，上訴人公司於成立前確有積欠乙○○三千萬元債
務之事實，嗣經上訴人公司董事會決議將系爭股票移轉交付乙○
○抵債，並無不法可言。且甲○○係於八十二年七月六日轉讓系
爭股票與乙○○，距上訴人公司於八十八年十一月間提起本件訴
訟時，早已逾二年，縱上訴人公司對伊有侵權行為損害賠償請求
權，其請求權亦已罹於時效而消滅等語，資為抗辯。
原審斟酌全辯論意旨及調查證據結果以：上訴人於上訴後為訴之
變更，其變更之訴為合法，自應專就變更後之新訴為裁判。次查
，上訴人公司係先後於七十九年十一月十五日、同年月三十日、
八十年六月四日分別自訴外人陳素蘭、林隆成、林華棠、李添靜
等取得系爭股票，嗣經四次配股，共持有四百三十七萬零八百四
十三股各情，為兩造所不爭執，並有上訴人公司資料查詢單、預
付款轉帳傳票、長期投資轉帳傳票及台南市稅捐稽徵處證券交易
代徵稅項自動繳款書可稽。被上訴人甲○○雖辯稱：系爭三千萬
元借款係上訴人公司之總經理李添靜於公司設立登記前，為從事
丙種墊款業務，而向乙○○調借以供施文買賣股票，嗣施文
因投資股票失利，為清償向上訴人公司之借款，將質押之系爭股
票用以抵債云云，並提出施文、陳素蘭、施淑珠、陳清明於七
十九年四月十九日所出具之切結書為證，惟核上開切結書內載施
文等人向甲○○借款同意提供其等名下之股票為擔保，足徵施
文係向甲○○個人借款，非向上訴人公司借款。甲○○所辯係
上訴人公司借款與施文乙節，尚非實情。而由上訴人公司提出
之上開預付款轉帳傳票、長期投資轉帳傳票，其上均蓋有甲○○
之核准章，且會計憑證均經會計師歐全欽查核屬實等情觀之，甲
○○應知悉上訴人公司於七十九年十月及八十年六月間確分別向
陳素蘭、林隆成、林華棠、李添靜等人購買取得系爭股票之事實
。是系爭股票乃上訴人有償取得，而非自李添靜等人無償取得，
堪以認定。再查公司於設立登記後，始具有法人人格，得依公司
法規定召集股東會、董事會等與公司業務執行有關會議，決定公
司之行為。乙○○於被訴侵占之刑事案件審理中陳稱：其於七十
八年九月十八日、十二月二十日、二十日分別交付借款五百萬元
、二百萬元、一百萬元；七十九年一月六日、二月一日、三月一
日、三月十日分別交付借款七百萬元、五百萬元、四百萬元、四
百萬元與甲○○云云，而上訴人公司係於七十九年十月二十六日
完成設立登記，甲○○在上訴人公司設立登記之前向乙○○所為
之借貸，自不能認係上訴人公司之行為。況投資公司從事丙種墊
款業務，並非合法之行為，甲○○為從事丙種墊款業務而向乙○
○借款，亦應自負法律責任。甲○○復辯稱伊曾簽發未載發票日
期之三千五百萬元支票，由副總經理李添靜、王春益背書後，交
予乙○○以供擔保，顯見係上訴人公司向乙○○借款云云。查上
訴人公司上揚證券公司及另家上揚投資顧問股份有限公司均由甲
○○擔任董事長，李添靜、王春益為上揚證券公司副總經理。依
王春益於上開刑事案件中之證言，施文係向上揚證券公司借款
，而非向上訴人公司借款。另甲○○於刑事案件審理中供稱：「
公司如需要資金時，而有股東或社會人士願意借錢給公司的，由
我開支票，並由二位副總背書」等語，參諸李添靜原係上揚證券
公司副總經理，於上訴人公司成立後始擔任上訴人公司總經理，
借款當時李添靜為上揚證卷公司副總經理，尚未擔任上訴人公司
總經理等情，顯見甲○○對外借款之主體應為上揚證券公司，而
非上訴人公司。再由乙○○交付予甲○○之帳戶及甲○○嗣後支
付利息之帳戶，悉為李添靜使用之人頭帳戶，且乙○○交付借款
及甲○○支付利息時間，均在上訴人公司設立之前觀之，益見甲
○○之借款與上訴人公司無關。末查上訴人公司於八十二年六月
二十三日召開八十二年第一次董監事會議，決議以系爭股票清償
債務，有會議紀錄可稽，並據證人郭永裕、陳碧香分別於檢察官
偵查中證述在卷。甲○○嗣將系爭股票過戶給乙○○指定之侯謝
倩儀、侯慧琪、侯旭琳、侯彤靜之事實，均應認為真正。按公司
法第二百零六條準用第一百七十八條規定，股份有限公司董事會
於表決會議事項時，董事對於會議之事項有自身利害關係致有害
於公司利益之虞時，該董事應不得加入表決。董事會違背上揭規
定而為決議者，該部分之決議為無效。系爭股票屬上訴人所有，
已如前述，甲○○明知上訴人並未向乙○○借款，竟於系爭董事
會議提案將系爭股票轉讓予乙○○以抵償借款，乙○○為上訴人
公司之董事，當時在場且知悉該情，依法不得參與表決，竟仍參
與表決同意，嗣後復收受系爭股票，自係與甲○○共同不法侵害
上訴人之權利，應依民法第一百八十五條規定負連帶損害賠償責
任。至被上訴人雖以時效完成為抗辯。惟兩造就上訴人究於何時
知悉損害及賠償義務人有所爭執，自應由被上訴人就上訴人知悉
上情已逾二年時效期間之有利於己之事實，負舉證責任。查上訴
人公司法定代理人丙○○○於八十二年七月七日曾以股東身分寄
發存證信函予甲○○表示：「本人係上盈投資企業股份有限公司
股東，頃查悉該公司董事長甲○○先生未依公司法規定召開全體
股東會議，經全體股東多數之同意，竟擅自將該公司持有台南證
券公司普通股票累計二千四百八十張共計二百四十八萬股，辦理
過戶與侯謝倩儀、侯旭琳、侯慧琪、侯彤靜等四人，應構成刑法
第三百三十六條第二項業務上侵占罪，而知其不法犯行並受讓該
等股票者，亦應負共犯之刑責…」等語，足認丙○○○於該日即
已知悉甲○○有侵權行為之事實。雖不能據此認為上訴人公司已
知悉本件侵權行為事實，但丙○○○於八十四年一月二十一日擔
任上訴人公司董事長，於斯時即可代表上訴人公司向被上訴人提
起訴訟請求損害賠償，乃上訴人於八十八年十一月十一日始提起
本件附帶民事訴訟，自已逾二年之消滅時效期間，則甲○○以時
效完成為由拒絕給付，應屬可採。末按連帶債務人中一人雖無應
分擔之部分，於對外關係固仍應對債權人負連帶責任，若於內部
關係應負擔全部債務之債務人消滅時效已完成者，其無應分擔部
分之債務人即得依民法第二百七十六條第二項規定，主張時效利
益而免負全部連帶債務。被上訴人應對上訴人負共同侵權行為之
連帶賠償責任，甲○○提出時效抗辯為有理由，且與乙○○間對
於上訴人應負之連帶賠償責任，並無應分擔部分，上訴人對於甲
○○之請求權時效既已消滅，則乙○○應亦同免其債務。從而，
上訴人依侵權行為之法律關係，訴請被上訴人連帶給付六千四百
三十五萬八千八百五十四元，為無理由，不應准許，爰判決駁回
上訴人變更之訴。
關於廢棄改判部分：
按連帶債務人相互間，除法律另有規定或契約另有訂定外，應平
均分擔義務。又債權人向連帶債務人中之一人免除債務，而無消
滅全部債務之意思表示者，除該債務人應分擔之部分外，他債務
人仍不免其責任。前項規定，於連帶債務人中之一人消滅時效已
完成者準用之。民法第二百八十條、第二百七十六條第一項、第
二項分別定有明文。原審既認被上訴人成立共同侵權行為，應負
連帶損害賠償責任，依上開規定，甲○○、乙○○對外須負全部
賠償責任，對內相互間難謂無分擔部分，因無法律另有規定或契
約另有訂定，二人應平均分擔義務，雖甲○○消滅時效已完成，
扣除甲○○應分擔部分三千二百一十七萬九千四百二十七元，其
餘部分乙○○仍不免其責任。原審認被上訴人間並無分擔部分，
甲○○時效已完成，乙○○得援用而拒絕給付，為不利上訴人之
判斷，所持見解，自有違誤。上訴論旨，指摘原判決此部分不當
，求予廢棄，非無理由，爰本於原審確定之事實，就乙○○應負
擔部分，自為判決如主文第二項所示，以臻適法。
關於駁回上訴部分：
原判決關於駁回上訴人其餘變更之訴，經核於法洵無違誤。上訴
意旨，猶爭論上訴人對於甲○○之請求權，其消滅時效期間不應
自八十四年一月二十一日起算，時效尚未完成，甲○○不得拒絕
給付等原審採證、認事之職權行使，指摘原判決此部分不當，求
予廢棄，非有理由。
據上論結，本件上訴一部為有理由，一部為無理由。依民事訴訟
法第四百七十七條第一項、第四百七十八條第一項第一款、第四
百八十一條，第四百四十九條第一項，判決如主文。
中    華    民    國  九十九  年    三    月    四    日
                      最高法院民事第一庭
                          審判長法官  蕭  亨  國
                                法官  葉  勝  利
                                法官  高  孟  焄
                                法官  鄭  玉  山
                                法官  黃  義  豐
本件正本證明與原本無異
                                      書  記  官
中    華    民    國  九十九  年    三    月   十六   日
                                                       s

司法院資訊處製作；財團法人民間司法改革基金會備份。
